最　高　行　政　法　院　判　決
　　　　　　　　　　　　　　　　　　 94年度判字第01846號
上　訴　人　乙○○
被 上訴 人　臺北縣政府稅捐稽徵處
代　表　人　甲○○
上列當事人間因地價稅事件，上訴人對於中華民國93年5月13日
臺北高等行政法院91年度訴字第4139號判決，提起上訴，本院判
決如下：
　　主  文
上訴駁回。
上訴審訴訟費用由上訴人負擔。
　　理  由
一、上訴人起訴主張：緣被上訴人所屬淡水分處以上訴人所有坐
    落臺北縣淡水鎮○○里○○段樹梅坑小段558、565、567、
    569、569之3、602之1、603、604、605地號及坐落同鎮○○
    段235號等10筆土地（下稱系爭土地），為非都市土地，其
    使用分區劃定為山坡地保育區，於民國74年、75年間變更類
    別編定為丙種建築用地，乃依法改課地價稅。嗣上訴人以系
    爭土地係屬農業用地範圍，應依土地稅法第22條及同法施行
    細則第21條規定改課田賦為由，提出申請免徵或改課田賦，
    經被上訴人否准所請。惟依法務部（84）法律決字第05508
    號函釋意旨，系爭土地為農業用地之範圍，縱其使用類別為
    丙種建築用地，然於申請建築執照、並申報開工之前，仍應
    依土地稅法第22條及同法施行細則第21條規定課徵田賦或免
    稅。次查臺北縣政府74年淡雜使字第5號雜項使用執照之工
    作物內容為「擋土牆、排水溝、挖填土」，用途為「水土保
    持」。可知該雜項執照目的係為水土保持，並無任何開發系
    爭土地之工程項目，況且雜項執照本僅係土地初步之整理及
    維護，系爭土地迄今仍保持原始農牧叢林之面貌，故該雜項
    執照亦難為不利上訴人之認定。又系爭土地之原有使用不合
    土地使用編定後之丙種建築用地，故在政府令其變更使用或
    拆除建築前，得為從來之使用，依非都市土地使用管制規則
    第7條、第8條前段規定，應合於作農業用地使用，從而應課
    徵田賦。另本件系爭土地均屬地勢陡峭之原始林地，地質多
    為堅硬岩層、地勢傾斜度極高，其中80%坡度均超過55度以
    上，自無法申請為建地，依土地稅減免規則第12條等規定，
    應予免稅。再查系爭土地之其中三筆即淡水鎮○○里○○段
    樹梅坑小段第569、569之3號及馬階段235號土地遲至75年11
    月15日始變更為丙種建築用地，於此之前，前開三筆土地均
    課征田賦，且現場維持雜草樹林之狀況迄今為仍作農業使用
    者，依土地稅法施行細則第22條第1款之規定，應徵收田賦
    。綜上，原處分顯有違誤，請撤銷訴願決定及原處分等語。
二、被上訴人則以：查本件上訴人所有系爭土地為非都市土地之
    山坡地保育區，使用編定為丙種建築用地，且經現場勘查系
    爭土地皆為雜草及樹林，並無農業設施、畜牧設施、養殖設
    施等丙種建築用地容許使用之事實，其非屬土地稅法施行細
    則第21條第1項規定所稱之非都市土地依法編定之農業用地
    ，自無該條課徵田賦規定之適用。又系爭土地經編定為「丙
    種建築用地」，且經被上訴人所屬淡水分處會同地政機關現
    場勘查，並無土地稅減免規則第12條規定之環境限制及技術
    上無法使用土地之事實，自無從免稅等語，資為答辯。
三、原審斟酌全辯論意旨及調查證據結果，以：查系爭坐落淡水
    鎮○○里○○段樹梅坑小段558號等七筆土地，地目原為「
    旱」或「墓」或「林」，嗣經臺北縣政府70北府地四字第32
    118號公告編訂為「非都市土地之山坡地保育區」，並以74
    年4月3日府地四字第93298號函准變更使用編定為丙種建築
    用地；另同上小段569、569之3號及坐落同鎮○○段235號等
    三筆土地，地目原為「林」，嗣經臺北縣政府以75年7月10
    日府地四字第217049號公告編訂為「山坡地保育區」，並以
    75年11月15日府地四字第357688號函准變更使用編定為丙種
    建築用地乙節，有系爭土地之土地謄本附於原處分卷及臺北
    縣政府93年3月17日北府工施字第0930142667號函在卷足憑
    ，則系爭土地為非都市土地，其使用為非都市土地之山坡地
    保育區，使用編定為丙種建築用地，非屬土地稅法施行細則
    第21條所稱本法第22條第1項所稱非都市土地依法編定之農
    業用地，自無該條課徵田賦規定之適用。又系爭土地前經土
    地所有權人張根思於69年8月24日申請雜項建築執照，經臺
    北縣政府准以核發69雜字第036號雜項執照，就包含系爭土
    地在內之20筆土地開發，實施挖方、填方、砌石駁崁、排水
    溝等工程，完工後經臺北縣政府核發74淡雜使字第5號雜項
    使用執照，亦經本院函臺北縣政府查明，有該府93年3月17
    日北府工施字第0930142667號函可稽，參酌上訴人係林肯建
    設股份有限公司（下稱林肯建設公司）之股東，而林肯建設
    公司於系爭土地相鄰之同段559、562之1、562之2、562之7
    、562之8號土地開發興建地下2樓為防空避難室、地下1樓至
    地上3樓為停車空間、4樓至15樓為住宅，並申准83淡建字第
    1851號建築執照；另就相鄰之同段557之1、561、562、562
    之3號土地開發興建地下2樓為防空避難室、地下1樓至地上2
    樓為停車空間、3樓至15樓為鄉村住宅，並申准83淡建字第
    687號建築執照，此二件建築執照所欲開發之土地亦與系爭
    土地相同，為非都市土地之山坡地保育區，且均相鄰並經臺
    北縣政府依申請而核准變更使用編定為丙種建築用地等情，
    亦經本院向臺北縣政府調閱上開建造執照卷證查明無誤；再
    依山坡地開發建築管理辦法第24條「山坡地應於雜項工程完
    工查驗合格後，領得使用執照，始得申請建造執照」規定觀
    之，系爭土地既已申領雜項建造執照並領得雜項使用執照，
    足見已完成申領建造執照之初步開發行為。林肯建設公司顯
    欲就包含系爭土地在內之土地為逐步開發興建房屋，並非充
    作農業使用；上訴人於系爭土地變更為建築用地並已完成第
    一階段之開發行為後再行購買，自難諉為不知情。又系爭土
    地自上訴人買受後均課徵地價稅迄至92年度為止，上訴人對
    該課稅處分均無異議，僅於嗣後就88年起之地價稅申請分期
    繳納，足見林肯建設公司及上訴人就所開發之建築案件及系
    爭土地之接續開發行為未能繼續施工開發，實係因該公司興
    建之林肯大郡嗣後發生災變，林肯建設公司需照顧受災戶致
    資金不足所致，並非將系爭土地充作農業使用，亦非未予開
    發而依原使用方式使用，上訴人所為上述主張，顯與事實不
    符。又本件系爭土地自75年間變更為丙種建築用地後即課徵
    地價稅，徵納雙方並無爭議；甚且上訴人買受系爭土地後，
    自87年迄至92年度止，被上訴人仍一如往常課徵地價稅，上
    訴人未曾爭議而告確定，且經被上訴人勘查現場後，系爭土
    地皆為雜草及樹林，並無農業設施、畜牧設施、養殖設施等
    丙種建築用地容許使用之事實，從而系爭土地亦無依非都市
    土地編定為土地稅法施行細則第22條規定課徵田賦之適用。
    再查土地稅減免規則第12條規定，因山崩、地陷、流失、沙
    壓等環境限制及技術上無法使用之土地，或在墾荒過程中之
    土地，地價稅或田賦全免。土地法第194條則謂「因保留徵
    收或依法律限制不能使用之土地，概應免稅．．　　．。」
    ，本件系爭土地經編定為『丙種建築用地』，其可容許使用
    項目有鄉村住宅、農舍等19項，且已申領雜項建造執照並領
    得雜項使用執照等完成申領建造執照之初步開發行為，自無
    所謂因保留徵收或環境限制及技術上無法使用土地之情形，
    自與上述要件不符。另「在自然環境及技術上無法使用之土
    地，或在墾荒過程中之土地，由財政部會同中央地政機關呈
    經行政院核准，免徵地價稅。」乃土地法第195條所明定，
    依前所述，系爭土地並非「在自然環境及技術上無法使用」
    亦非「在墾荒過程」，自無該條規定之適用，況且縱有符合
    該條情形而具備免徵地價稅之條件，依規定亦應由財政部會
    同中央地政機關呈經行政院核准後，始得免徵，被上訴人既
    非該條之權責機關，上訴人依據該條規定主張免稅，亦屬無
    據，因將訴願決定及原處分予以維持，駁回上訴人之訴，核
    無違誤。
四、上訴論旨除執前詞，指摘原判決違背法令，稱原判決認系爭
    土地非屬得課徵田賦之土地，且未酌及上訴人所引財政部83
    年8月4日臺財稅字第831604557號函釋「非都市之山坡地保
    育區林業用地縱閒置不用亦課徵田賦」違背稅捐平等原則並
    有判決不備理由之違法。另原審漏未調查系爭土地是否符合
    土地稅減免規則第12條之要件，亦有應調查而未予調查之違
    法外，並以：原審逕自調取鄰地有關林肯建設公司建築執照
    之相關資料，而為不利上訴人之認定，卻未予上訴人辯論之
    機會，顯已違反行政訴訟法第141條之規定云云。
五、本院查：按已規定地價之土地，除依第22條規定課徵田賦者
    外，應課徵地價稅，乃土地稅法第14條所明定；而同法第22
    條第1項復規定，非都市土地而課徵田賦者，限於依法編定
    之農業用地或未規定地價者為限。該條所謂「非都市土地依
    法編定之農業用地」依同法施行細則第21條第1項規定，係
    指依區域計畫法編定為農牧用地、林業用地、養殖用地、鹽
    業用地、水利用地、生態保護用地、國土保安用地之土地而
    言。本件原判決業已敘明，系爭坐落淡水鎮○○里○○段樹
    梅坑小段558、565、567、602之1、603、604、605號等七筆
    土地，地目原為「旱」或「墓」或「林」，嗣經臺北縣政府
    以70北府地四字第32118號公告編訂為「非都市土地之山坡
    地保育區」，並以74年4月3日府地四字第93298函准變更使
    用編定為丙種建築用地；另同上小段569、569之3號及坐落
    同鎮○○段235號等三筆土地，地目原為「林」，嗣經臺北
    縣政府以75年7月10日府地四字第217049號公告編訂為「山
    坡地保育區」，並以75年11月15日府地四字第357688函准變
    更使用編定為丙種建築用地則系爭土地為非都市土地，其使
    用為非都市土地之山坡地保育區，使用編定為丙種建築用地
    ，非屬土地稅法施行細則第21條所稱本法第22條第1項所稱
    非都市土地依法編定之農業用地，自無該條課徵田賦規定之
    適用。又系爭土地前經土地所有權人張根思於69年8月24日
    申請雜項建築執照，經臺北縣政府准以核發69雜字第036號
    雜項執照，就包含系爭土地在內之20筆土地開發，實施挖方
    、填方、砌石駁崁、排水溝等工程，完工後經臺北縣政府核
    發74淡雜使字第5號雜項使用執照，再參酌上訴人係林肯建
    設公司之股東，而林肯建設公司於系爭土地相鄰之土地開發
    興建大樓，並申准83淡建字第1851號、687號二件建築執照
    ；再依山坡地開發建築管理辦法第24條「山坡地應於雜項工
    程完工查驗合格後，領得使用執照，始得申請建造執照」規
    定觀之，系爭土地既已申領雜項建造執照並領得雜項使用執
    照，足見已完成申領建造執照之初步開發行為。上訴人於75
    年系爭土地變更為建築用地並已完成第一階段之開發行為後
    再行購買，自難諉為不知情。上訴人於買受系爭土地後均課
    徵地價稅迄至92年度為止，上訴人對該課稅處分均無異議，
    足見上訴人並非將系爭土地充作農業使用等情甚詳，上訴人
    稱本件系爭土地符合土地法施行細則第21條第1項之農業用
    地，核無可採。再非都市土地編定為土地稅法施行細則第21
    條第1項以外之土地，依同細則第22條規定，其合於「於中
    華民國75年6月29日平均地權條例修正公布施行前，經核准
    徵收田賦仍作農業用地使用者」、合於「非都市土地使用管
    制規定作農業用地使用者」之要件者，固仍徵收田賦。本件
    系爭土地自75年間變更為丙種建築用地後即課徵地價稅，徵
    納雙方並無爭議；甚且上訴人買受系爭土地後，自87年迄至
    92年度止，被上訴人仍一如往常課徵地價稅，上訴人未曾爭
    議而告確定，且系爭土地已早於69年間取得雜項執照，並非
    作農業用地使用，已如前述，且經被上訴人勘查現場後，系
    爭土地皆為雜草及樹林，並無農業設施、畜牧設施、養殖設
    施等丙種建築用地容許使用之事實，從而系爭土地亦無土地
    法施行細則第22條規定課徵田賦之適用。且系爭土地亦已施
    工取得雜項執照，自非閒置未用，自不符財政部83年8月4日
    台財稅字第831604557號函「非都市之山坡地保育區林業用
    地閒置不用亦課徵田賦」之意旨，上訴人仍稱原判決應依上
    開法條及財政部函釋准予核課田賦云云，亦無足採。另依土
    地稅減免規則第12條規定，因山崩、地陷、流失、沙壓等環
    境限制及技術上無法使用之土地，或在墾荒過程中之土地，
    地價稅或田賦全免。查本件系爭土地經編定為『丙種建築用
    地』，其可容許使用項目有鄉村住宅、農舍等19項，且已申
    領雜項建造執照並領得雜項使用執照等完成申領建造執照之
    初步開發行為，自無所謂因保留徵收或環境限制及技術上無
    法使用土地之情形，原判決以系爭土地與上述要件不符，無
    該土地減免規則第12條之適用，核無違誤，上訴人依據該條
    規定主張免稅，亦屬無據。另原審業於93年2月3日準備程序
    及93年4月29日言詞辯論期日均提示向臺北縣政府調到之林
    肯建設公司之二宗建築執照卷與上訴人，此有該2次筆錄載
    明在卷，上訴人主張原審未予上訴人辯論機會，顯亦無可採
    。綜上所述，原判決以系爭土地與土地稅法第22條第1項、
    同法施行細則第21條第1項、第22條規定課徵田賦及土地稅
    減免規則第12條免稅之要件均不合，被上訴人駁回上訴人請
    求自87年起予以免稅或課征田賦，核無違誤，訴願決定予以
    維持亦屬正當，上訴論旨，仍執前詞，指摘原判決違誤，求
    予廢棄，難認有理由，應予駁回。
據上論結，本件上訴為無理由，爰依行政訴訟法第255條第1項、
第98條第3項前段，判決如主文。
中　　華　　民　　國　　94　　年　　11　　月　　30　　日
                  第三庭審判長法  官　徐　樹　海
                              法  官  廖　宏　明
                              法  官　黃　合　文
                              法  官　林　茂　權
                              法  官　鄭　小　康
以  上  正  本  證  明  與  原  本  無  異
中　　華　　民　　國　　94　　年　　11　　月　　30　　日
　　　　　　　　　　　　　　　書記官　郭　育　玎
